臺灣桃園地方法院民事判決　　　　　　　92年度簡上字第58號
上　訴　人　宇○○
被　上訴人　地○○
　　　　　　己○○
上　二　人
訴訟代理人　申○○
被　上訴人　辛○○
訴訟代理人　壬○○
被　上訴人　丑○○○
訴訟代理人　子○○
被　上訴人　辰○○
　　　　　　癸○○○
　　　　　　庚○○
　　　　　　戌○○
　　　　　　亥○○
　　　　　　酉○○
　　　　　　宙○○
　　　　　　天○○
　　　　　　甲○○○
　　　　　　戊○○
　　　　　　未○○○○○○○○○○○○
　　　　　　午○○○○○○○○○○○○
　　　　　　巳○○○○○○○○○○○○
　　　　　　寅○○○○○○○○○○○○
　　　　　　卯○○○○○○○○○○○○
　　　　　　丙○○○○○○○○○○○○
　　　　　　乙○○○○○○○○○○○○
　　　　　　丁○○○○○○○○○○○○
上當事人間請求分割共有物事件，上訴人對於中華民國91年8月1
6日本院桃園簡易庭91年度桃簡字第365號第一審判決提起上訴，
本院於中華民國94年9月27日言詞辯論終結，判決如下：
    主      文
原判決廢棄。
被上訴人藍玉霞、藍玉嬌、藍文創、藍文和、藍文俊、李志龍、
李志強、李明君應就其被繼承人藍樹木所有坐落桃園縣大溪鎮○
○段南興小段199地號、面積852平方公尺土地，應有部分6分之1
辦理繼承登記。
被上訴人戊○○、甲○○○、酉○○、天○○、宙○○、、戌○
○、亥○○、辛○○、丑○○○、庚○○、癸○○○應就其被繼
承人徐黃玉妹所有坐落桃園縣大溪鎮○○段南興小段199 地號、
面積852 平方公尺土地，應有部分27分之2 辦理繼承登記。
兩造共有坐落桃園縣大溪鎮○○段南興小段199 地號、面積 852
平方公尺土地，應如附表及附圖所示之位置、面積、應有部分比
例分歸兩造單獨所有、分別共有或公同共有。
訴訟費用由兩造依如附表所示應有部分比例分擔。
    事實及理由
一、被上訴人癸○○○、藍玉霞、藍玉嬌、藍文創、藍文和、藍
    文俊、李志龍、李志強、李明君、戌○○、亥○○、酉○○
    、宙○○、天○○、甲○○○及戊○○未於最後言詞辯論期
    日到場，核無民事訴訟法第386 條所列各情形，因上訴人之
    聲請，由其一造辯論而為判決。
二、本件上訴人起訴時，原以共有人之一即被繼承人藍樹木為被
    告，嗣被繼承人藍樹木於原審判決前之民國91年5 月20日死
    亡，被上訴人藍玉霞、藍玉嬌、藍文創、藍文和、藍文俊均
    為藍樹木之子女為其繼承人；被上訴人李志龍、李志強、李
    明君為被繼承人藍樹木次女藍玉蘭之子女，而藍玉蘭早於79
    年12月2 日死亡，自應由被上訴人李志龍、李志強、李明君
    代位繼承，並經本院依職權裁定命被上訴人藍玉霞、藍玉嬌
    、藍文創、藍文和、藍文俊、李志龍、李志強、李明君承受
    訴訟，合先敘明。
三、按訴狀送達後，原告不得將原訴變更或追加他訴。但擴張或
    減縮應受判決事項之聲明者，或該訴訟標的對於數人必須合
    一確定時，追加其原非當事人之人為當事人者，不在此限。
    民事訴訟法第255 條第1 項第3 款、第5 款定有明文。前項
    規定於第二審程序亦有適用，並經同法第446 條第1 項但書
    明文所定。又，請求分割公同共有物之訴，為固有之必要共
    同訴訟，應以土地共有人全體兩造，於當事人適格始無欠缺
    （最高法院37年上字第7366號判例意旨參照）。查，上訴人
    於第二審程序之93年4 月23日追加土地登記謄本所載共有人
    徐黃玉妹（歿，未辦理繼承登記）之繼承人戊○○、甲○○
    ○、酉○○、天○○、宙○○、戌○○、亥○○為被上訴人
    （除戊○○外，其餘6 人係再轉繼承自91年7 月2 日死亡之
    藍萬得，被上訴人辛○○、丑○○○、庚○○、癸○○○亦
    為被繼承人徐黃玉妹之繼承人），有上訴人庭陳之藍萬得、
    戊○○戶籍謄本2 紙及桃園縣大溪戶政事務所函復本院藍萬
    得之配偶藍黃順除戶謄本、繼承人之戶籍資料影本11紙及土
    地登記謄本1 紙附卷為憑。本件分割共有物之訴係固有必要
    共同訴訟，於土地共有人間須合一確定，上訴人所為前述訴
    之追加，應予准許。另，本件上訴人於93年8 月31日言詞辯
    論期日審理時請求被上訴人辛○○、庚○○、丑○○○、癸
    ○○○、藍冠茹、亥○○、酉○○、宙○○、天○○、甲○
    ○○、戊○○應就被繼承人徐黃玉妹所有坐落桃園縣大溪鎮
    ○○○段199 地號土地（下稱系爭土地）所有權應有部分27
    分之2 辦理繼承登記；被上訴人藍玉霞、藍玉嬌、藍文創、
    藍文和、藍文俊、李志龍、李志強、李明君應就被繼承人藍
    樹木所有系爭土地所有權應有部分6 分之1 辦理繼承登記，
    核屬擴張應受判決事項之聲明，亦應予准許。
四、被上訴人庚○○於本件訴訟繫屬中將其系爭土地所有權應有
    部分189 分之14移轉登記為被上訴人己○○所有，本院依民
    事訴訟法第254 條第2 項規定裁定許被上訴人己○○承當訴
    訟，至於被上訴人庚○○繼承被繼承人徐黃玉妹部分，則不
    在被上訴人己○○承當訴訟之列。
五、本件上訴人主張系爭土地係兩造所共有，其應有部分比例詳
    如附表所示。兩造就系爭土地並無因物之使用目的不能分割
    情形，兩造亦未曾有不分割之特約，但因互有爭執，致無法
    達成協議，茲為土地之方便利用，提起本件分割共有物之訴
    ，系爭土地並應依共有人所有權應有部分比例原物分割，惟
    原審判決僅分配上訴人134 平方公尺，不足依應有部分比例
    計算之142 平方公尺，其餘部分則另受金錢補償不公平。上
    訴人同意被上訴人地○○等人所提出如主文第4 項所示原物
    分割方案。惟共有人即被繼承人藍樹木於原審判決前之91年
    5 月20日死亡，其繼承人即被上訴人藍玉霞、藍玉嬌、藍文
    創、藍文和、藍文俊、李志龍、李志強、李明君並未辦理繼
    承登記。另，系爭土地登記謄本所載共有人徐黃玉妹於本件
    訴訟前即已死亡，其繼承人即被上訴人戊○○、甲○○○、
    酉○○、天○○、宙○○、戌○○、亥○○、辛○○、丑○
    ○○、庚○○、癸○○○亦未辦理繼承登記。被上訴人藍玉
    霞等人於系爭土地分割前，自應各就其被繼承人藍樹木、徐
    黃玉妹所有系爭土地應有部分辦理繼承登記等語，並聲明如
    主文第1 、2 、3 、4 項所示。被上訴人地○○、己○○、
    辛○○、丑○○○、辰○○、庚○○則以其對上訴人所主張
    之前述事實及上訴聲明均不爭執，並提出如主文第4 項所示
    原物分割方案，被上訴人地○○、己○○亦陳明願依附表所
    示所有權應有部分比例維持共有等語。被上訴人癸○○○、
    藍玉霞、藍玉嬌、藍文創、藍文和、藍文俊、李志龍、李志
    強、李明君、戌○○、亥○○、酉○○、宙○○、天○○、
    甲○○○及戊○○均未於言詞辯論期日到場，亦未提出任何
    書面陳述。
六、按各共有人，得隨時請求分割共有物。民法第823條第1項前
    段定有明文。經查，本件系爭土地地目為建，係特定農業區
    之甲種建築用地，有土地登記謄本1 紙可稽，系爭土地之使
    用目的並無不能分割之情形。又上訴人主張共有人對於系爭
    土地並無不為分割之約定，又不能達成分割協議等情，亦為
    到場之被上訴人所不爭執，足見兩造並無不為分割之約定，
    又不能達成分割協議，上訴人請求分割共有物，自屬於法有
    據。
七、又按因繼承、強制執行、公用徵收或法院之判決，於登記前
    已取得不動產物權者，非經登記，不得處分其物權。民法第
    759 條定有明文。經查，系爭土地共有人即被繼承人藍樹木
    於91年5 月20日死亡，其繼承人即被上訴人藍玉霞、藍玉嬌
    、藍文創、藍文和、藍文俊、李志龍、李志強、李明君並未
    辦理繼承登記。另，系爭土地登記謄本所載共有人徐黃玉妹
    亦於本件訴訟前即已死亡，其繼承人即被上訴人戊○○、甲
    ○○○、酉○○、天○○、宙○○、戌○○、亥○○、辛○
    ○、丑○○○、庚○○、癸○○○亦未辦理繼承登記。依前
    說明，被上訴人藍玉霞等人在未為繼承登記前，不得處分分
    割系爭土地。從而，上訴人請求被上訴人藍玉霞等應各就其
    被繼承人藍樹木、徐黃玉妹所有系爭土地如附表所示應有部
    分辦理繼承登記如主文第2 、3 項所示，為有理由，自應准
    許。
八、按分割共有物，以消滅共有關係為目的。法院裁判分割共有
    土地時，除因該土地內部分土地之使用目的不能分割或部分
    共有人仍願維持其共有關係，應就該部分土地不予分割或准
    該部分共有人成立新共有關係外，應將土地分配於各共有人
    單獨所有。再而分割共有物，除應斟酌各共有人之意願、利
    害關係及共有物之性質外，尚應斟酌分得部分所得利用之價
    值、經濟效用等原則。爰參酌被上訴人地○○於附圖編號Ｃ
    所示位置內建有房舍，上訴人及被上訴人地○○、己○○、
    辛○○、丑○○○、辰○○、庚○○均同意如主文第4 項所
    示原物分割方案較符其等就系爭土地之使用現況、利益，被
    上訴人地○○、己○○亦陳明願依附表所示所有權應有部分
    比例維持共有等情，本院認系爭土地以如主文第4 項所示方
    法為分割，較符公平原則，並兼顧土地之利用價值。
九、按因共有物分割、經界或其他性質上類似之事件涉訟，由敗
    訴當事人負擔訴訟費用顯失公平者，法院得酌量情形，命勝
    訴之當事人負擔其一部。民事訴訟法第80條之1 定有明文。
    又因分割共有物具有非訟事件性質，兩造就共有物分割方法
    不能達成協議時，固得起訴請求裁判分割，然兩造各自主張
    之分割方法，僅供法院參考，法院依民法第824 條命為適當
    之分配，乃斟酌何種分割方法較能增進共有物之經濟效益，
    並兼顧兩造利益以為決定，不受任何共有人主張之拘束，亦
    不因何造起訴而有不同，縱法院認上訴人請求分割共有物為
    有理由，而依法定方法分割，實質上並無何造勝訴或敗訴之
    問題，是以本院酌量兩造可因本件分割共有物而獲得之利益
    ，認兩造以系爭土地應有部分比例負擔訴訟費用方不致失衡
    ，爰判決如主文第5項所示。
十、從而，上訴人依系爭土地共有人之法律關係請求分割系爭土
    地並聲明如主文第2 、3 、4 項所示，為有理由，應予准許
    。原審為上訴人未列系爭土地全體共有人為當事人，並於被
    上訴人藍玉霞等人未各就其被繼承人藍樹木、徐黃玉妹所有
    系爭土地應有部分辦理繼承登記前，即准予兩造就系爭土地
    以與主文第4 項所示分割方案不同之方案分割，自有未洽。
    上訴意旨指摘原判決不當，求予廢棄改判，為有理由。爰由
    本院予以廢棄改判，如主文第2、3、4項所示。
十一、據上論結，本件上訴為有理由，依民事訴訟法第436條之1
      第3 項、第450 條、第80條之1 、第463 條、第385 條第
      1 項前段，判決如主文。
中　　華　　民　　國　　94　　年　　10　　月　　11　　日
                  民事第一庭    審判長法　官  郭琇玲
                                      法　官　陳勇松
                                      法　官　張天民
┌────────────────────────────────────┐
│附表：                                               92年度簡上字第58號 │
├────┬──────┬────────────────────────┤
│共 有 人│應 有 部 分 │ 各共有人應分得之附圖所示土地及面積（參附圖一） │
├────┼──────┼────────────────────────┤
│藍 樹 木│    1/6     │  Ａ ：142平方公尺                              │
├────┼──────┼────────────────────────┤
│辰 ○ ○│    1/6     │  Ｂ ：142平方公尺                              │
├────┼──────┼────────────────────────┤
│地 ○ ○│    1/6     │  Ｃ ：142平方公尺、63平方公尺合計205平方公尺   │
│己 ○ ○│   14/189   │                                                │
├────┼──────┼────────────────────────┤
│宇 ○ ○│    1/6     │  Ｄ ：142平方公尺                              │
├────┼──────┼────────────────────────┤
│癸○○○│    7/189   │  Ｅ ： 32平方公尺                              │
├────┼──────┼────────────────────────┤
│徐黃玉妹│    2/27    │  Ｆ：  63平方公尺                              │
├────┼──────┼────────────────────────┤
│丑○○○│   14/189   │  Ｇ ： 63平方公尺                              │
├────┼──────┼────────────────────────┤
│辛 ○ ○│   14/189   │  Ｈ ： 63平方公尺                              │
└────┴──────┴────────────────────────┘
註一、附圖所示各共有人之所有權應有部分比例有誤，應更正如
      同上附表所載所有權應有部分比例。
註二、附圖編號Ａ所示被繼承人藍樹木所有權應有部分1/6 應由
      被上訴人藍玉霞、藍玉嬌、藍文創、藍文和、藍文俊、李
      志龍、李志強、李明君繼承為公同共有，並連帶負擔此部
      分之訴訟費用。
註三、附圖編號Ｆ所示被繼承人徐黃玉妹所有權應有部分2/27應
      由被上訴人辛○○、庚○○、丑○○○、癸○○○、藍冠
      茹、亥○○、酉○○、宙○○、天○○、甲○○○、戊○
      ○繼承為公同共有，並連帶負擔此部分之訴訟費用。
註四、附圖編號Ｃ所示庚○○部分，應更正為訴訟承當人即被上
      訴人己○○（被上訴人庚○○註三所載權利不在被上訴人
      己○○承當訴訟之列），並由被上訴人地○○、己○○部
      分依其所有權應有部分1/6 、14/189比例維持共有及負擔
      訴訟費用。
上列正本證明與原本無異
中　　華　　民　　國　　94　　年　　10　　月　　11　　日
                                      書記官　劉雅玲
